臺灣苗栗地方法院刑事判決　　　　　　99年度交簡上字第31號
上　訴　人
即　被　告　林文英
選任辯護人　張智宏律師
上列上訴人即被告因過失致重傷案件，不服本院苗栗簡易庭於中
華民國99年10月6 日所為之99年度苗交簡字第550 號第一審刑事
簡易判決（聲請簡易判決處刑案號：99年度調偵字第122 號），
提起上訴，本院管轄之第二審合議庭判決如下：
    主  文
原判決撤銷。
林文英犯過失傷害致人重傷罪，處有期徒刑伍月，如易科罰金，
以新臺幣壹仟元折算壹日。
    事  實
一、林文英於民國99年4 月3 日上午8 時13分許，自其位於省道
    台1 線南下車道旁之苗栗縣後龍鎮龍坑里十班坑156 之65號
    住處，騎乘車牌號碼BXN-791 號機車，欲橫越台1 線到對向
    購物，此時其本應注意不得逆向行駛，而當時天候晴、日間
    自然光線、道路為省道直路、柏油乾燥地面、無缺陷、無障
    礙物、視距良好，並無不能注意之情況。然其卻貪圖方便而
    疏於注意，逕自從住處前之台1 線南下車道逆向往北行駛、
    欲切入上開省道之中央分隔島缺口進入北上車道，適有謝鄭
    月雲騎乘車牌號碼GFM-316 號機車沿上開省道南下，行經無
    號誌路口，未減速慢行且未充分注意車前狀況，林文英亦未
    注意應讓車道上行進中之車輛先行，二車因而在該省道旁之
    同鎮龍坑里十班坑156 之18號前發生碰撞，造成鄭謝月雲人
    車倒地後，受有左眼皮裂傷、左眼損傷、左手背擦傷等傷害
    ，經送醫後，左眼仍因外傷性視神經病變而無光覺已達毀敗
    視能之程度，受有重傷。而車禍發生後，林文英於警方知悉
    其駕車肇事之前，主動向到場處理之員警陳明係肇事者，並
    陳述肇事之經過，自首而願接受裁判。
二、案經謝鄭月雲訴由苗栗縣警察局竹南分局報告臺灣苗栗地方
    法院檢察署檢察官偵查後聲請簡易判決處刑。
    理  由
壹、證據能力部分
一、按被告以外之人（含證人）於司法警察官或司法警察調查中
    所為之陳述，除符合刑事訴訟法第159 條之2 、同法第159
    條之3 或同法第159 條之5 之例外規定者外，應屬傳聞證據
    ，而不得作為證據，此觀刑事訴訟法第159 條第1 項、第15
    9 條之2 、第159 條之3 及第159 條之5 規定甚明。從而，
    本件證人謝鄭月雲於警詢之證述，既為被告以外之人於審判
    外之陳述，且查無刑事訴訟法第159 條之2 或同法第159 條
    之3 所規定之例外情形，亦為被告、辯護人所爭執其證據能
    力，不同意作為證據（本院99年度交簡上字第31號卷〈下稱
    本院卷〉第28頁背面、第80頁），而無刑事訴訟法第159 條
    之5 適用，是此部分之證述，應無證據能力。
二、有關卷附由長庚醫療財團法人林口長庚紀念醫院所製作之診
    斷證明書（99年度偵字第2673號卷〈下稱偵卷〉第20頁），
    經查，乃從事醫療業務之人於業務上或通常業務過程所須製
    作之紀錄文書、證明文書，因係於通常業務過程不間斷、有
    規律而準確之記載，且大部分紀錄係完成於業務終了前後，
    無預見日後可能會被提供作為證據之偽造動機，其虛偽之可
    能性小，除非該等紀錄文書或證明文書有顯然不可信之情況
    ，否則有承認其為證據之必要，且醫院診斷證明書係病患就
    診或就醫，醫師就其診斷治療病患結果，所出具之證明書，
    依醫師法第17條規定，醫師如無法令規定之理由，不得拒絕
    診斷書之交付。醫師係從事醫療業務之人，病患如純為查明
    病因並以接受治療為目的，而到醫療院所就醫診治，醫師於
    例行性之診療過程中，對該病患所為醫療行為，於業務上出
    具之診斷書，屬於醫療業務上或通常醫療業務過程所製作之
    證明文書，自該當於上開條款所指之證明文書（最高法院95
    年度臺上字第5026號、97年度臺上字第2526號、98年度臺上
    字第3286號判決意旨參照）。復參酌刑事訴訟法第159 條之
    4 第1 款、第2 款立法意旨可知，於刑事訴訟採證上之所以
    容許所謂特信性文書具有證據能力，乃係因此類公務或業務
    通常過程中所製作之證明或記錄文書，因具有公示性、例行
    性或機械性、良心性及制裁性等特徵，此種例行性之事業活
    動過程中之證明或紀錄文書，類型上虛偽之可能性極低，具
    有足以取代反對詰問之特別可信的情況保證。況縱使審判中
    傳訊製作人到庭作證，亦不足以獲得較當時記憶猶新之際所
    製作文書更可信的證言，因此例外的容許此種特信性文書得
    做為證據，是本件診斷證明書自得作為本院心證之事證而憑
    採之。此自上開文書其時間製作上之密接性觀察，當無受外
    界不當干預；且非事後應當事人要求方始製作，無入人於罪
    之可能；並參酌其製作當時外部客觀情況及醫師就病歷不實
    記載當受醫師法懲戒而具有制裁性、文書製作當時記憶之鮮
    明性等各項因素綜合佐參，其具有證據能力當屬無疑，合先
    敘明。
三、復按被告以外之人於審判外之言詞或書面陳述，除法律有規
    定者外，不得作為證據。又按被告以外之人於審判外之陳述
    ，雖不符合同法第159 條之1 至第159 條之4 之規定，但經
    當事人於審判程序同意作為證據，法院審酌該言詞陳述或書
    面陳述作成時之情況，認為適當者，亦得為證據；當事人、
    代理人或辯護人於法院調查證據時，知有第159 條第1 項不
    得為證據之情形，而未於言詞辯論終結前聲明異議者，視為
    有前項之同意，刑事訴訟法第159 條第1 項及第159 條之5
    分別定有明文。次查傳聞法則之重要理論依據，在於傳聞證
    據未經當事人之反對詰問予以核實，乃予排斥，惟若當事人
    已放棄對原供述人之反對詰問權，於法院審判時表明同意該
    等傳聞證據可作為證據，或傳聞證據之情形，而未於言詞辯
    論終結前聲明異議者，基於證據資料愈豐富，愈有助於真實
    發現之理念，並貫徹刑事訴訟法修法加重當事人進行主義之
    精神，確認當事人對於證據能力有處分權之制度，傳聞證據
    經當事人同意作為證據，法院認為適當者，亦得為證據。經
    查：本院認定事實所引用之其他證據，雖有屬傳聞證據者，
    惟均經當事人於本院準備程序中表示對於各該證據之證據能
    力均不爭執（本院卷第28頁背面），另經本院於審理中一一
    踐行「告以要旨」程序，當事人於知悉上開證據係審判外陳
    述之情形下，對於各該證據亦均表示「沒有意見」（本院卷
    第80頁以下），且迄至言詞辯論終結前未再聲明異議，本院
    審酌此等證據資料製作時之情況，尚無違法不當及證明力明
    顯過低之瑕疵，認為以之作為證據應屬適當，故揆諸前開規
    定，應認均具有證據能力。
四、卷附現場照片及監視器錄影翻拍照片（偵卷第24頁至29頁、
    99年度他字第549 號卷〈下稱他卷〉第11至15頁），為攝錄
    實物形貌而形成之圖像，乃係以科學、機械之方式，對於當
    時狀況所為忠實且正確之記錄，並非人類意思表達之言詞或
    書面陳述，不含供述要素，且係為保全拍攝當時該物品或現
    象所呈現之情景，於證據方法而言，具有與該物品或現象相
    同之效用，乃屬物證之一種，性質上應屬於非供述證據，無
    傳聞法則之適用，當不在刑事訴訟法第159 條第1 項規定「
    被告以外之人於審判外之言詞或書面陳述」之範圍內，自無
    傳聞法則之適用（最高法院97年度臺上字第3854號、98年度
    臺上2635號判決意旨參照），又上開證據均非實施刑事訴訟
    程序之公務員因違背法定程序而取得，且與本件待證事實具
    有自然之關連性，亦有證據能力。
貳、實體部分
一、認定犯罪事實所憑之證據：
（一）被告林文英於警詢、偵訊及本院審理時之供述，已自白大
      部分肇事經過（偵卷第8 至13頁、第35至36頁，本院卷第
      81頁）。
（二）證人黃增煌於警詢時之證述（本院卷第53至54頁）。
（三）道路交通事故現場圖1 份、道路交通事故調查報告表（一
      ）、（二）各1 份（偵卷第21至23頁）。
（四）現場及機車外觀照片12張（偵卷第24頁至29頁）。
（五）監視器錄影翻拍照片5 張（他卷第11至15頁）。
（六）臺灣省竹苗區車輛行車事故鑑定委員會100 年3 月14日竹
      苗鑑0000000 字第1005300891號函附鑑定意見書1 份（本
      院卷第45至49頁）。
（七）長庚醫療財團法人林口長庚紀念醫院100 年1 月18日（九
      九）長庚院法字第一四四二號函1 份（本院卷第38頁）及
      被害人之診斷證明書1 份（偵卷第20頁）。
二、被告上訴意旨略以：
（一）本件車禍被告自住處前之台一線南下車道逆向往北行駛，
      欲切入上開車道之中央分隔島缺口進入北上車道，固容有
      違規疏失，惟本件車禍之發生亦與被害人謝鄭月雲所騎乘
      機車未依規定行駛於外側車道，未依規定負載物品及未注
      意車前狀況有關，故被害人對於本件車禍發生亦應有重大
      過失。惟原審未審酌被害人對於本件車禍發生亦與有重大
      過失等情，即逕對被告諭知6 個月有期徒刑之重刑，容有
      違誤。
（二）茲據卷附被害人診斷證明書係99年4 月10日出具，且該診
      斷證明書醫囑欄係記載略謂：「患者因上述病因於2010年
      4 月3 日至本院急診救治，於同日住院接受靜脈注射類固
      醇治療3 天，之後改口服類固醇治療，目前左眼視力為無
      光覺，於2010年4 月10日出院，續門診追蹤。」等內容，
      則被害人於99年4 月10日出院時縱其左眼視力為無光覺，
      惟其經門診追蹤治療後是否已有改善？其改善情形如何？
      其目前之傷勢是否已達刑法第10條第4 項所指重傷之程度
      ？且據被告查知被害人本身眼睛即有痼疾，則其目前所受
      之傷勢是否係因本件車禍所造成，二者有無因果關係？均
      未據原審依職權調查，容有違誤。
（三）本件車禍發生後，被告即將所騎乘機車牽至路旁，並等待
      警員前來處理，被告印象中本件車禍發生當天係由苗栗縣
      竹南分局聯港派出所警員「陳星輝」至現場處理，該警員
      至現場時被告即告知為本件車禍肇事之當事人，並告知其
      姓名及地址，之後該警員見被告亦受有傷害，即請被告先
      前往醫院就醫，待其通知再前往派出所製作筆錄，被告前
      揭行為應已符合刑法第62條自首之規定等語，原審未加認
      定，容有違誤。
三、本院之判斷：
（一）依證人黃增煌於警詢中證稱：「我在家門口外（距發生車
      禍的地點約50公尺左右）。發現一位年紀很大的女子（據
      查為謝鄭月雲）騎乘機車行駛南向台一線靠中線內側車道
      ，另一位女子（據查為林文英）騎乘機車橫切要往台一線
      北面行駛車道，結果就中央分隔島的附近發生擦撞。」、
      「我當時看到機車載有粽子，前腳踏板及後面乘坐處都有
      很多粽子，應該會影響騎車的安全」等語（本院卷第54頁
      ）。再觀之卷附現場事故照片及監視器翻拍照片（偵卷第
      27頁、他卷第12至15頁），可知本件車禍發生之際，被害
      人謝鄭月雲之機車前座腳踏板處及後座確係載有重物，對
      於駕駛人騎乘機車之安全性具有一定之影響。惟本件復經
      送請臺灣省竹苗區車輛行車事故鑑定委員會鑑定結果：「
      一、林文英駕駛重機車，逆向行駛後先停於路邊，再由路
      邊起步緩慢逆向斜穿道路，未讓車道上行進中之車輛先行
      ，為肇事主因。二、謝鄭月雲駕駛重機車，行經無號誌路
      口，未減速慢行且未充分注意車前狀況，為肇事次因。」
      等情，有該委員會100 年3 月14日竹苗鑑0000000 字第10
      05300891號函附鑑定意見書1 份在卷足憑（本院卷第45至
      49頁），核與本院原審認定被告係違規逆向騎乘機車，而
      與被害人所騎機車發生車禍之情形相同。再者，依卷附道
      路交通事故調查報告表（一）、（二）所載，當時天候晴
      、日間自然光線、肇事地點為省道、直路、慢車道、柏油
      乾燥地面、無缺陷、無障礙物、視距良好，並無不能注意
      之情況，然被告駕駛重機車，應依標誌或標線之規定行駛
      ；又由路邊駛入車道，起駛前應顯示方向燈，注意前後左
      右有無障礙或車輛行人，並應讓行進中之車輛行人優先通
      行，卻疏未注意，因而發生本件車禍，其行為自有過失。
      雖被害人亦有未減速慢行小心通過、及應注意車前狀況及
      兩車併行之間隔，並隨時採取必要之安全措施等過失，仍
      無法卸免被告對於本件車禍確係肇事主因之責任。
（二）按傷害是否已達重傷之程度，除明顯符合刑法第10條各款
      所列情形之一者外，非經專門學識之人詳予鑑定，不足以
      資核斷（最高法院88年度臺上字第7226號判決意旨參照）
      。另刑法所稱重傷者，謂左列傷害：一、毀敗或嚴重減損
      一目或二目之視能。二、毀敗或嚴重減損一耳或二耳之聽
      能。三、毀敗或嚴重減損語能、味能或嗅能。四、毀敗或
      嚴重減損一肢以上之機能。五、毀敗或嚴重減損生殖之機
      能。六、其他於身體或健康，有重大不治或難治之傷害，
      刑法第10條第4 項訂有明文。經本院函詢長庚醫療財團法
      人林口長庚紀念醫院有關被害人之病情，其回覆：據病歷
      所載，謝女士99年4 月3 日至本院急診、住院之診斷為左
      眼外傷性視神經病變及左眼瞼裂傷，經藥物治療於4 月10
      日出院，而依病患12月3 日最後乙次至本院回診之病情研
      判，其左眼視力仍係無光覺而達毀敗視能之程度，且評估
      病患左眼之傷害應係其4 月3 日之急性傷害造視神經水腫
      及出血所致，另病患88年7 月12日至本院眼科初診時，並
      無記載其眼睛有痼疾等語，此有該院100 年1 月18日（九
      九）長庚院法字第一四四二號函（本院卷第38頁）及被害
      人之診斷證明書（偵卷第20頁）在卷可稽。綜上，被害人
      所受之傷害已如上述，是認被害人之傷勢已達毀敗一目之
      視能，依刑法第10條第4 項第1 款之規定，應屬重傷害無
      疑，且被告之過失與被害人之受重傷間亦具有相當因果關
      係。綜上，本件事證已明，被告之犯行應堪認定。
（三）核被告所為，係犯刑法第284 條第1 項後段之過失傷害致
      人重傷罪。又車禍發生後，其於警方知悉其駕車肇事之前
      ，主動向到場處理之員警陳明係肇事者，並陳述肇事之經
      過，自首而願接受裁判，有苗栗縣警察局竹南分局聯港派
      出所道路交通事故肇事人自首情形紀錄表1 份在卷可據（
      本院卷第33頁），係對未發覺之罪自首而受裁判，爰依刑
      法第62條前段之規定，減輕其刑。
（四）撤銷改判之理由：
      本件原審調查後，以被告罪證明確，予以論罪科刑，固非
      無見。惟查，原審判決疏未審酌被告上揭自首規定之適用
      ，且未論及被害人就本案車禍之發生亦與有過失，尚有未
      洽，是被告上訴即非全無理由，故由本院將原判決撤銷改
      判。爰審酌被告本應於駕駛時負相當之注意義務，其竟疏
      為前開注意，導致被害人受有重傷害，需承受終身不能回
      復之苦痛，自屬不該，被告所為自應受有相當程度之刑事
      非難；惟另考量被告並無任何前科紀錄，此有臺灣高等法
      院被告前案紀錄表1 份在卷可按，素行尚佳，而其犯後隨
      即自首，且於警詢、偵查及審理中均坦承肇事，然雙方歷
      經多次商談，被告迄今尚未與被害人達成和解，另本件車
      禍之發生，經鑑定被告方面為肇事主因、被害人方面為肇
      事次因（本院卷第49頁，臺灣省竹苗區車輛行車事故鑑定
      委員會之鑑定意見）等一切情狀，量處如主文所示之刑，
      並諭知易科罰金之折算標準，以符罪刑相當原則。
四、適用之法律：
（一）刑事訴訟法第455 條之1 第1 項、第3 項、第369 條第1
      項前段、第364 條、第299 條第1 項前段。
（二）刑法第284 條第1 項後段、第41條第1 項前段、第62條前
      段。
（三）刑法施行法第1 條之1 。
本案經檢察官黃俊鳴到庭執行職務。
中    華    民    國    100    年    7    月    13    日
                  刑事第二庭  審判長法  官  楊清益
                                    法  官  林靜雯
                                    法  官  魏宏安
以上正本證明與原本無異。
不得上訴。
                                    書記官  張玉楓
中    華    民    國   100    年    7     月    13    日